【裁判字號】    99,台上,6927
【裁判日期】    991104
【裁判案由】    殺人等罪
【裁判全文】
最高法院刑事判決            九十九年度台上字第六九二七號
上  訴  人  台灣高等法院台南分院檢察署檢察官
上  訴  人
即  被  告  甲○○
選任辯護人  劉志卿律師
上  訴  人
即  被  告  丁○○
選任辯護人  洪秀一律師
上  訴  人
即  被  告  戊○○
選任辯護人  張育誠律師
            簡承佑律師
上  訴  人
即  被  告  己○○
選任辯護人  陳盈壽律師
上  訴  人
即  被  告  壬○○
選任辯護人  王英傑律師
上  訴  人
即  被  告  癸○○
選任辯護人  陳中堅律師
上  訴  人
即  被  告  子○○
選任辯護人  陳國瑞律師
上  訴  人
即  被  告  卯○○
選任辯護人  黃逸柔律師
上  訴  人
即  被  告  辰○○
選任辯護人  吳聰億律師
上  訴  人
即  被  告  巳○○
選任辯護人  蕭慶鈴律師
上  訴  人
即  被  告  午○○
選任辯護人  劉嘉堯律師
上  訴  人
即  被  告  乙○○
選任辯護人  吳宏輝律師
上  訴  人
即  被  告  申○○
            丙○○
            辛○○
            丑○○
            未○○
被      告  庚○○
            寅○○
上列上訴人等因被告等殺人等罪案件，不服台灣高等法院台南分
院中華民國九十九年五月六日第二審判決（九十九年度上訴字第
一一七號，起訴案號：台灣雲林地方法院檢察署九十八年度偵字
第二五六、五四五、五四七、一一０三號），提起上訴，本院判
決如下：
    主  文
原判決關於甲○○、乙○○、丙○○、丁○○、戊○○、己○○
、辛○○、壬○○、癸○○、子○○、丑○○、寅○○、卯○○
、辰○○、巳○○、午○○、未○○、申○○傷害致人於死及庚
○○殺人部分均撤銷，發回台灣高等法院台南分院。
申○○之上訴及甲○○、乙○○、丙○○、丁○○、戊○○、己
○○、辛○○、壬○○、癸○○、子○○、丑○○、卯○○、辰
○○、巳○○、午○○、未○○其他上訴部分，均駁回。
    理  由
一撤銷發回（甲○○、乙○○、丙○○、丁○○、戊○○、己○
  ○、辛○○、壬○○、癸○○、子○○、丑○○、寅○○、卯
  ○○、辰○○、巳○○、午○○、未○○、申○○傷害致人於
  死及庚○○殺人）部分：
本件原判決認定上訴人即被告甲○○、乙○○、丙○○、丁○○
、戊○○、己○○、辛○○、壬○○、癸○○、子○○、丑○○
、卯○○、辰○○、巳○○、午○○、未○○、申○○及被告寅
○○暨被告庚○○各有原判決事實欄一至六所示加害郭文正、林
宗輝之犯罪事實，因而撤銷第一審關於甲○○、申○○共同犯重
傷害致人於死及辛○○共同犯傷害致人於死部分之判決，改判仍
變更檢察官起訴法條並適用想像競合犯之規定，從一重分別論處
甲○○、申○○成年人與少年共同犯傷害致人於死各罪刑（許軒
俊為累犯），及論處辛○○共同犯傷害致人於死罪刑，各均為相
關從刑之諭知；併維持第一審變更檢察官起訴法條，依想像競合
犯之規定，從一重論處庚○○殺人罪刑及分別論處乙○○、丙○
○、丁○○、戊○○、己○○、壬○○、癸○○、子○○、丑○
○、寅○○、卯○○、辰○○、巳○○、午○○、未○○關於傷
害致人於死各罪刑部分之判決，駁回檢察官及庚○○、乙○○、
丙○○、丁○○、戊○○、己○○、辛○○、壬○○、癸○○、
子○○、丑○○、寅○○、卯○○、辰○○、巳○○、午○○、
未○○上開部分在第二審之上訴。固非無見。
惟查：(一)刑法第二百七十七條第二項前段之傷害致人於死罪，除
須實行傷害犯罪之行為人，對於被害人發生死亡之加重結果，在
客觀上有預見之可能外，並須行為人所實行之傷害行為與被害人
之死亡結果間，具有相當因果關係，始足當之。所謂行為與結果
具有相當因果關係，係指依經驗法則，綜合行為當時所存在之一
切事實，為客觀之事後審查，認為在一般情形下，有此環境、有
此行為之同一條件，均可發生同一之結果者而言。倘被害人發生
死亡之結果，係他人臨時起意中途介入之殺害行為所致，其傷害
行為與被害人之死亡結果間，即無相當因果關係存在。本件原判
決認定庚○○、甲○○、乙○○、丙○○、丁○○、戊○○、己
○○、辛○○、壬○○、癸○○、子○○、丑○○、寅○○、卯
○○、辰○○、巳○○、午○○、未○○、申○○夥同陳柏睿等
人基於傷害之犯意聯絡，於民國九十八年一月七日晚間前往雲林
縣西螺鎮東興里頂崙三十六之二號林俊夆住處，誤認郭文正為林
俊夆，由甲○○持鐵管毆打郭文正、林宗輝之身體，其後乙○○
、丙○○、癸○○、辛○○、寅○○、卯○○、未○○及少年許
○維（姓名及年籍資料在卷）以所持之鐵管、棍棒毆打林宗輝之
身體，而郭文正逃出屋外後，再遭甲○○之同夥毆打，致跌倒趴
在地上，申○○、庚○○見狀，亦分別持鐵管、糞叉、棒球棍等
兇器，共同毆打郭文正之身體，其中庚○○預見其手持糞叉重擊
郭文正之頭部後腦要害，可能致使郭文正因頭部嚴重受創而死亡
，竟仍不違背其本意，猶持糞叉之木棍部位猛力重擊郭文正之後
腦枕部多下，郭文正因遭申○○、庚○○等同夥以鐵管、糞叉、
棒球棍等兇器亂棒毆打，受有頭部、背部、臀部及四肢多處鈍器
傷，其中遭庚○○持糞叉木把部位重擊後腦，更造成枕骨、頂骨
及額骨骨折，小腦、腦幹、右顳葉底部及左額葉前端蜘蛛網下腔
出血及腦挫傷，終致神經性休克死亡，林宗輝亦因此而身體受傷
等情，並於理由內說明郭文正係為躲避甲○○等人在屋內圍毆，
又遭申○○夥眾追打，致無力反抗，始任憑庚○○持棍毆打頭部
致死，郭文正之死亡與甲○○、申○○之追打、圍毆等傷害行為
，具有相當因果關係等旨（原判決第九十六頁）。然查，依卷附
法務部法醫研究所鑑定報告之記載，郭文正屍體呈現頭部、左眉
、左臉與鼻尖、背部、臀部、肩膀、前臂、手掌、左右大腿及小
腿、左右膕部多處撕裂傷、擦挫傷、刮擦傷及瘀傷，頭皮下前額
及後枕部頭皮下軟組織瀰漫性出血、顱骨骨折、枕骨粉粹性骨折
延伸至右頂部、額骨右前顱凹底部近中央處線狀骨折、小腦、腦
幹、右顳葉底部與左額葉前端蜘蛛網下腔出血及腦挫傷、胸廓後
面第六至第十肋骨間軟組織出血等傷勢；其致命傷在頭部，外部
檢查共計八處撕裂傷，其中尤以頭部後面五處大致互相平行撕裂
傷所造成之枕骨粉粹性骨折最為嚴重；因遭多人毆打，致頭、背
、臀及四肢多處且多種鈍器（粗細不等之棍棒）傷，致枕骨、頂
骨及額骨骨折，小腦、腦幹、右顳葉底部與左額葉前端蜘蛛網下
腔出血及腦挫傷，終致神經性休克而死亡。如果無誤，郭文正係
因枕骨、頂骨及額骨骨折，小腦、腦幹、右顳葉底部與左額葉前
端蜘蛛網下腔出血及腦挫傷，引起神經性休克致死。原判決未說
明郭文正在屋內遭甲○○等人圍毆，再遭申○○夥眾追打，當時
之情形在客觀上已足以發生死亡結果，逕以郭文正先遭圍毆、追
打倒地，因無力抵抗再遭庚○○持棍棒毆打頭部致死，認甲○○
、乙○○、丙○○、丁○○、戊○○、己○○、辛○○、壬○○
、癸○○、子○○、丑○○、寅○○、卯○○、辰○○、巳○○
、午○○、未○○、申○○應就郭文正死亡結果負傷害致人於死
罪責，理由之論述尚欠完備。再原判決事實欄記載庚○○初與甲
○○等人基於普通傷害犯意之聯絡而前往案發現場，嗣基於殺人
之不確定故意，持糞叉棍部攻擊郭文正頭部，而有殺人之犯行等
情，然稽之上揭鑑定書之記載，郭文正遭攻擊後，其身體全身留
有多處傷勢，庚○○基於殺人之意思持糞叉攻擊郭文正頭部當時
，究竟有何人在場？目睹庚○○持續攻擊郭文正頭部之後，現場
尚有何人接續攻擊郭文正？俱攸關是否尚有他人基於殺人犯意加
害郭文正之認定，均有根究明白之必要，原審未為釐清，認僅庚
○○部分論以殺人罪，其餘被告等則係犯傷害致人於死罪，併有
證據調查未盡之違法。(二)審理事實之法院，對於案內一切證據，
除認為不必要者外，均應詳為調查，然後基於調查所得之心證，
以為判斷事實之基礎，如有應行調查之證據未經依法調查，或證
據雖已調查而其內容尚未明瞭，遽行判決，均有應於審判期日調
查之證據而未予調查之違法。又刑法關於正犯、幫助犯之區別，
係以其主觀之犯意及客觀之犯行為標準，凡以自己犯罪之意思而
參與犯罪，無論其所參與者是否犯罪構成要件之行為，皆為正犯
，其以幫助他人犯罪之意思而參與犯罪，其所參與者，苟係犯罪
構成要件之行為，亦為正犯。如非基於合同之意思，僅在主觀上
基於幫助他人犯罪之意思，又未參與犯罪構成要件之行為，則為
幫助犯。本件原判決事實欄認定戊○○、己○○、午○○、辰○
○、巳○○、壬○○、丑○○、子○○於抵達現場後，與陳家晃
、高浩培、黃柏壬、葉巍樺、楊勝傑、陳柏睿、宋柏勳等人在林
俊夆住處附近之產業道路、停車處、庭院廣場附近觀看助勢，以
便隨時接應或加入鬥毆等情，並於理由內說明如何認定其等在出
發前已知前往案發現場之目的等旨（原判決理由第五十頁至第五
十五頁）。苟均無訛，似已認定戊○○、己○○、午○○、辰○
○、巳○○、壬○○、丑○○、子○○並無參與實行構成要件之
行為，縱其等事前知悉前往林俊夆住處之目的為何，然與甲○○
等人之間有無共同犯罪之謀議，則關係其等與甲○○等人之間有
無共同正犯規定之認定，亦有究明之必要。原判決就戊○○、己
○○、午○○、辰○○、巳○○、壬○○、丑○○、子○○與其
他被告之間如何具有合同之意思一節，未為詳查，復未為完備之
說明，遽認彼此之間有犯意之聯絡，亦欠妥適。以上或為檢察官
及甲○○、乙○○、丙○○、丁○○、戊○○、己○○、辛○○
、壬○○、癸○○、子○○、丑○○、寅○○、卯○○、辰○○
、巳○○、午○○、未○○上訴意旨所指摘，或屬本院得依職權
調查之事項，應認原判決關於甲○○、乙○○、丙○○、丁○○
、戊○○、己○○、辛○○、壬○○、癸○○、子○○、丑○○
、寅○○、卯○○、辰○○、巳○○、午○○、未○○、申○○
傷害致人於死及庚○○殺人部分，均有撤銷發回更審之原因。原
判決關於傷害林宗輝部分，本乎審判不可分之原則，併予發回。
二上訴駁回（申○○上訴；甲○○、丁○○、丙○○偽證；甲○
  ○、丁○○、丙○○、乙○○、戊○○、己○○、辛○○、壬
  ○○、癸○○、子○○、丑○○、寅○○、卯○○、辰○○、
  巳○○、午○○、未○○毀損）部分：
按刑事訴訟法第三百七十七條規定，上訴於第三審法院，非以判
決違背法令為理由，不得為之。是提起第三審上訴，應以原判決
違背法令為理由，係屬法定要件，如果上訴理由書狀並未依據卷
內訴訟資料，具體指摘原判決不適用何種法則或如何適用不當，
或所指摘原判決違法情事，顯與法律規定得為第三審上訴理由之
違法情形，不相適合時，均應認其上訴為不合法律上之程式，予
以駁回。本件原判決依憑上訴人即被告丙○○在第一審之自白，
及丙○○於九十八年一月八日之偵訊筆錄、結文等證據，資以認
定丙○○有原判決事實欄七所記載之偽證犯行等情，因而維持第
一審論處丙○○犯偽證罪刑（有期徒刑三月）之科刑判決，駁回
丙○○此部分在第二審之上訴，已詳敘其所憑之證據及其得心證
之理由。從形式上觀察，原判決並無足以影響判決結果之違法情
形存在。上訴意旨誤引原判決駁回第一審檢察官對偽證罪部分所
敘述之理由（原判決第十三頁），指摘原判決依刑事訴訟法第三
百六十一條、第三百六十七條以未附具體理由駁回其上訴為違法
云云，查係以自己之說詞，未依據卷內訴訟資料具體指明，丙○
○此部分之上訴，自非適法之第三審上訴理由，應予駁回。次按
第三審上訴書狀，應敘述上訴之理由，其未敘述者，得於提起上
訴後十日內補提理由書於原審法院，已逾上述期間，而於第三審
法院未判決前未提出上訴理由書狀者，第三審法院應以判決駁回
之，刑事訴訟法第三百八十二條第一項、第三百九十五條後段規
定甚明。本件上訴人即被告申○○因傷害致人於死、偽證等罪案
件，不服原審判決，於九十九年五月二十一日提起上訴，並未敘
述理由，迄今逾期已久，於本院未判決前仍未提出，依上揭規定
，該部分之上訴自非合法，亦應予駁回。再上訴得對於判決之一
部為之，未聲明為一部者，視為全部上訴，刑事訴訟法第三百四
十八條第一項定有明文。本件甲○○、丁○○、申○○、丙○○
、乙○○、戊○○、己○○、辛○○、壬○○、癸○○、子○○
、丑○○、寅○○、卯○○、辰○○、巳○○、午○○、未○○
於上訴書狀並未聲明僅對原判決關於傷害致人於死或偽證部分上
訴，應視為亦對原判決關於毀損部分亦提起上訴。經查，甲○○
、丁○○不服原審判決提起上訴，未就偽證部分敘述其理由，於
本院未判決前仍未提出，此部分之上訴，均非合法；再查，原判
決維持第一審論處甲○○、申○○、丁○○、丙○○、乙○○、
戊○○、己○○、辛○○、壬○○、癸○○、子○○、丑○○、
寅○○、卯○○、辰○○、巳○○、午○○、未○○毀損罪刑，
駁回其等此部分在第二審之上訴，核屬刑事訴訟法第三百七十六
條第一款之案件，既經第二審判決，自不得上訴於第三審法院，
上開毀損部分之上訴，亦為法所不許，均應予駁回。至庚○○所
犯毀損罪部分，庚○○並未上訴，且檢察官對於偽證、毀損部分
，亦未上訴，均附此敘明。
據上論結，應依刑事訴訟法第三百九十七條、第四百零一條、第
三百九十五條，判決如主文。
中    華    民    國  九十九  年   十一   月    四    日
                      最高法院刑事第十二庭
                          審判長法官  黃  一  鑫
                                法官  張  春  福
                                法官  林  勤  純
                                法官  陳  國  文
                                法官  宋  明  中
本件正本證明與原本無異
                                      書  記  官
中    華    民    國  九十九  年   十一   月    八    日
                                                       s

司法院資訊處製作；財團法人民間司法改革基金會備份。
